最高法院刑事判決　　　　　　　　　　　　　　　九十三年度台上字第二二二七號
　　上　訴　人　乙○○
　　選任辯護人　陳德義律師
　　上　訴　人　甲○○
右上訴人等因貪污等罪案件，不服台灣高等法院中華民國九十二年一月二十一日第二
審更審判決（九十一年度重上更(三)字第一五號，起訴案號：台灣桃園地方法院檢察署
八十三年度偵字第六七五七號），提起上訴，本院判決如左：
    主  文
上訴駁回。
　　理　由
按刑事訴訟法第三百七十七條規定，上訴於第三審法院，非以判決違背法令為理由，
不得為之。是提起第三審上訴，應以原判決違背法令為理由，係屬法定要件。如果上
訴理由狀並未依據卷內訴訟資料，具體指摘原判決不適用何種法則或如何適用不當，
或所指摘原判決違法情事，顯與法律規定得為第三審上訴理由之違法情形，不相適合
時，均應認其上訴為違背法律上之程式，予以駁回。一、本件上訴人乙○○上訴意旨
略稱：(一)、原判決認定上訴人係依法令從事於公務之人員，並未於理由內敘明所憑之
依據，亦未敘明所從事者究為何種公務，有判決理由不備之違法。(二)、農田水利會組
織通則第二十三條之規定，所謂視同公務員之目的在限制兼任公職，並非課以刑法上
之責任，應無貪污條例之適用。(三)、原判決並未舉證證明上訴人有明知小組長未至灌
溉區出差事，或足以證明上訴人於小組長返國後指示吳文長轉知翁廷聲、曾德泉通令
各工作站告知小組長填載出差旅費報告表，且因分層負責規定出差報告表之核定由吳
文長決行，經費之報支係由總幹事林文宏蓋用上訴人之甲章決行，並未送至上訴人處
，故上訴人對於上揭情事均不知情。(四)、水利會小組長對於農田水利會之會長之遴派
並無任何影響力，上訴人無須向小組長示好，又未主動指示辦理小組長出國事，更未
指示小組長偽報加強灌溉管理費，上訴人自無圖利第三人之故意，亦無不法利益可言
。縱有不妥，僅為處理業務不當。(五)、本件原判決引用上訴人偵查中坦承指示出國小
組長每人補助旅費新台幣（下同）一萬二千元，有去才有補助；卻未依貪污治罪條例
第八條第二項規定減輕其刑，有適用法則不當之違法。原判決理由欄先認定上訴人偵
查中自白犯罪，後又謂未自白犯罪，有判決理由矛盾之違法。原判決事實認定曾德泉
將不實事項登載於職務上所製作之台灣省農田水利會員工出差支付清冊上，惟全卷內
並無上開清冊，其判決顯然違法。而所支付魏肇應等人者，記載為調查費之科目，即
記載事項確與事實相符，並無不實，應無公務員登載不實之犯行，且該支領之判行係
由總幹事翁林宏代為決行，並非上訴人所使用，原判決顯有證據上理由矛盾之違法。
又魏肇應等五十六位小組長既於出差旅費報告表上簽名蓋章，自應知悉報支膳雜費，
原判決認定彼等不知情，亦有理由矛盾之違誤。原判決以吳餘光、謝清順二人相互扞
格之證詞作為上訴人轉知出國小組長供稱有至灌溉區出差作為報支旅費與巡水無關之
證據，顯然違法。(六)、行政院農業委員會民國九十一年九月十七日之覆函，可知水利
會於乾旱時，可動員小組長協助加強灌溉管理，無須報備，亦無須填寫簽到或填報工
作日誌，此有利於上訴人之證據，原判決不採又未敘明理由，顯然違法。(七)、小組長
巡水申報費用，係由管理組及工作站綜理其責，由管理組組長審核並決行，並不須向
上訴人報告，無論有否出國，小組長是否申報，係小組長個人之事，是否催促係翁廷
聲自行決定，上訴人並未與聞。事後相關分類帳及支出傳票等文件為調查局來函調取
，並調走八十二年七月、九月員工出差費清冊，使其餘小組長發生不知可否申報之疑
慮，因而延宕。又依卷內資料，各工作站所提出出差請示單之出差事由，有部分係以
手寫，而蓋章者字體不一，原判決認定水利會統一刻製出差事由為加強灌溉管理之橡
皮章發交各工作站使用，顯與卷證資料不符。又工作站站長陳光北、許應採、王朝昭
、黃金操、曾松勝於第一審八十四年四月十三日訊問時稱天天都要出差，有灌溉要協
助；證人小組長張上平、呂娘枝、徐代雙、劉明雄、翁仁三、劉永達、魏肇應等於八
十三年檢察官訊問時稱有外出巡視，雖另稱都沒領出差費，係因往年未編列此預算之
故，因此彼等既有加強灌溉事實，自可報支，工作站站長天天巡視，任擇其中若干日
申報，應無違法。二、上訴人甲○○上訴意旨略以：(一)、貪污治罪條例第六條第一項
第四款於八十五年十月二十三日及九十一年十一月七日二度修正，比較新舊法之規定
，因新修正法條增加舊法所無之構成要素，限縮公務員圖利罪之可罰性範圍，相較舊
法而言，顯然對上訴人有利。原判決錯誤適用舊法，自有判決不適用法則之違法，又
未就上訴人符合新法之構成要件為闡述，有判決理由不備之違背法令。八十二年間由
水利會管理組組長吳文長製定管理工作計畫時，提出小組加強灌溉管理計畫，於事業
預算中關於灌溉費用明細表，列有調查費科目，編列八百八十八萬九千一百七十元，
其中旅費部分一百六十七萬八千元，包括灌溉區內三十三萬六千元、灌溉區外二十一
萬六千元、有關人員及代表督導工程與加強灌溉管理旅費五十七萬六千元及小組長加
強管理費五十五萬元，編列上開預算之人為吳文長，上訴人自無明知違背法令之直接
故意，又如何使用預算係由管理組自行處理，上訴人並無任何積極之行為，小組長所
領得之款項係其所應領，並無違法流用預算，個人並未因此獲得不法之私益，不該當
上開圖利罪。(二)、參與出國旅遊之五十六位小組長確有於八十二年七月至十月間至灌
溉區內巡水（出差）之事實，是彼等填載出差旅費報告表請領旅費，乃屬應得之報酬
，並非不法利益，原判決認定小組長並未巡水出差，與卷附台灣省石門水庫管理局、
台灣省政府建設廳及水利局敘獎函文矛盾，有認定事實不依證據之違法。(三)、原判決
並未舉出證據證明上訴人明知小組長並未至灌溉區出差之事；依據吳文長、翁廷聲於
偵查中之供述並不能證明上訴人與乙○○間有商議以報出差方式沖銷借支之行為，雖
曾德泉於調查站詢問時稱旅遊費用由上訴人與乙○○商議由出差費及灌溉費之調查費
項下支付，原判決依上述相互矛盾之供述作為上訴人不利事實之認定，有適用法則不
當之違背法令。(四)、出差旅費報告表係小組長所製作請示是否可出差及請領出差旅費
之用，小組長非公務員，該報告表性質上並非公文書，曾德泉所製作之出差支付清冊
僅將該事實彙整成冊，並未登載於所掌管之公文書上，自不得論以公務員登載不實罪
，上訴人嗣後核章之行為亦不該當於偽造公文書之行為。(五)、依據水利法及農田水利
會組織通則之規定，農田水利會雖為公法人，僅是奉行政府政策實施私經濟事業之灌
溉工作，因此所僱用之員工並不具公務員之身分，原判決認定上訴人為公務員，顯有
違誤，自有撤銷發回之原因。(六)、上訴人於偵查中不諱言申報出差表係為請領補助款
一萬二千元，原判決未依貪污治罪條例第八條第二項之規定減輕其刑，有不適用法則
之違法。原判決理由先後對於上訴人偵查中是否自白犯罪記載齟齬，有判決不備理由
之違法。原判決認定魏肇應等五十六位小組長於出差旅費報告表簽名或蓋章，卻認定
彼等不諳內情，亦有判決理由矛盾之違法云云。
惟查：(一)、原判決撤銷第一審不當之判決，改判仍論處乙○○、甲○○共同依據法令
從事公務之人員，對於主管之事務直接圖利罪刑，已依卷證資料敘明其所憑之證據及
認定之理由。並依共犯吳文長、翁廷聲、曾德泉、上訴人等偵查中及調查站詢問時之
供述，參酌證人吳餘光於調查局、偵查中之證述、謝清順於偵查中之證詞，與農田水
利會預算執行要點、八十三年度小組長自強活動研討會紀錄、曾德泉八十二年八月十
二日簽辦公文、預借小組長自強活動（國外部分）支出憑證、明細分類帳、小組長出
差旅費報告表、員工出差支付清冊等證據，認乙○○所辯並無圖利之故意，小組長確
有巡水領取應得之出差旅費，並非偽報，並無不遵規定執行預算，甲○○辯稱僅審查
記帳憑證之形式是否真正，並不負責各小組長是否確有出差或領取出差旅費之實質審
查，伊依法准管理組借支或沖銷，並無不法，均不足採，於理由詳加說明及指駁。經
核所為論敘，均與卷內證據資料相符，從形式上觀察，並無違背經驗法則、論理法則
等違法情形存在。(二)、原判決理由二、(一)已依農田水利會組織章程及上訴人等與已經
判決確定之曾德泉、翁廷聲、吳文長之供述，說明乙○○、甲○○分別為水利會之會
長及主計室主任及彼等執掌，自係依據法令從事公務之人員。查農田水利會係主管機
關視地方區域需要所核准設立，為公法人，秉承政府推行農田灌溉事業（見水利法第
十二條之規定），所從事自非私經濟事務，且有公法上之根據。原判決認上訴人等為
依據法令從事公務之人員，並無適用法則不當或判決理由不備之違法。又公文書係指
公務員職務上所製作之文書，然並不限於全部由公務員製作，即利用他文書，由公務
員本其職務加以製作，亦包括在內。本件由各工作站彙整小組長出差旅費報告表層經
曾德泉、翁廷聲、吳文長、甲○○、乙○○（由吳文長代為決行）等審核支領，而彼
等明知該出差旅費報告表所載出差日期並無出差情事仍予審核准許，由知情之承辦人
曾德泉將此不實之事項據以登載於職務上製作之台灣省農田水利會員工出差支付清冊
上，層轉明知為不實之翁廷聲、吳文長、甲○○、乙○○審核、判行准予領取，則出
差支付清冊所附出差旅費報告表雖非由上訴人等與共犯所共同製作，按之前揭說明，
仍不得解免公務員登載不實之罪責。原判決亦無適用法則不當之違法。(三)、貪污治罪
條例第六條第一項第四款固於八十五年十月二十三日及九十一年十一月七日二度修正
，原判決雖未就圖利罪新舊規定逐一說明，然原判決已經於理由中說明上訴人等依其
執掌應遵預算要點執行預算，明知小組長該自強活動預算不足，為達目的不遵規定執
行預算，先於（與調查費中旅費不同之）科目借支週轉金，繼於小組長旅遊回國後，
基於圖利他人及公務員登載不實之犯意（聯絡），使該每人一萬二千元之補助在灌溉
費用明細調查費科目之旅費項下報銷，轉知魏肇應等五十六位小組長須填載以加強灌
溉管理為由之出差（八十二年七月至十月間）旅費報告表，層經曾德泉等及上訴人等
之審核支領，並由知情之曾德泉據以登載於職務上製作之出差支付清冊上，層轉翁廷
聲、吳文長、甲○○、乙○○審核、判行准予領取，與所憑之心證之理由，足認原審
已經審酌上訴人等之行為同時該當修法前後法律所定之犯罪構成要件，並依刑法第二
條第一項但書為比較適用。原判決即無不適用法則及判決理由不備之違法。(三)、供述
證據前後稍有不符或相互間有所歧異，究竟何者為可採，事實審法院非不可本於經驗
法則，斟酌其他情形，作合理之比較，定其取捨；從而供述之一部認為真實者，予以
採取，自非證據法則所不許。原審綜合全部卷證資料，斟酌取捨，認定證人吳餘光、
謝清順證稱乙○○曾轉知出國小組長串供稱有至灌溉區出差情事，雖有部分小組長張
上平等人陳稱曾有在小組工作範圍內外出巡水云云，然彼等外出巡水原未報支出差費
，而此次統一報支出差費恰為原擬補助出國每人一萬二千元之數額，且於返國後始統
一報領，顯然彼等報支出差費與巡水無關，核屬事實審法院採證認事職權之適法行使
，自無違背證據法則或判決理由矛盾等情形。(四)、原判決適用行為時八十五年十月二
十三日修正前之貪污治罪條例第六條第一項第四款規定論處上訴人等圖利罪刑，雖上
訴人等主張彼等於偵查中自白，惟犯該條例第四條至第六條之罪，在偵查中自白「得
」減輕其刑（同條例第八條後段規定），並非應減其刑，原判決雖未減輕其刑，仍無
適用法則不當之違法。(五)、關於1.台灣省石門農田水利會八十三年五月十六日石農管
字第二八一一號函（見偵查六卷第三六四頁），係乙○○於案發後偵查中代表該會所
發，所指依實際參與工作之小組長核發加強管理出差旅費；2.台灣省水利局八十三年
五月十六日八三水政字第二八五○八號函（見偵查六卷第三六三頁）則係針對前函答
覆略以：「水利會如有動員小組長協助加強管理工作，得核實發給出差旅費」；3.行
政院農業委員會九十一年九月十七日農林字第○九一○一五二○七五號函（見原審重
上更(三)卷第七十九至八十一頁）「水利會工作站動員水利小組長加強灌溉管理巡水、
看水，係屬出差，自可請領旅費，由工作站及管理組核章認定，送請主計單位依據預
算科目登帳支付旅費，主計單位並無任何權限」「水利小組長協助加強灌溉管理，並
無明文須簽到或填工作日誌」。上開機關對於法院函詢事項所為之答覆，法官於認定
事實、適用法律時，仍得本於確信，依據法律加以取捨，並不當然受其拘束。原判決
認小組長並未實際出差，與本案出差旅費報告表所申報之出差費係專為沖銷出國補助
款，並非核實發給出差旅費，不能資為上訴人等有利之認定，其所為事實認定與採證
認事法則運用，並無牴觸。上訴意旨執此指摘原判決採為斷罪基礎之證據與上開函件
內容迥異，即非依據卷內資料而為主張，自非有理由。(六)、有關小組長之出差旅費報
告表雖非全部蓋用加強灌溉管理之橡皮章，惟書寫出差事由內容與原判決之認定並無
齟齬；原判決固稍欠周延，但於結果顯然無影響，依刑事訴訟法第三百八十條規定，
均不得資為提起第三審上訴之理由。至其餘上訴意旨所執各詞，原判決或於理由內論
斷綦詳，並無如上訴人等所云之違法，或屬與構成要件無關之單純事實爭執及憑持己
見所為之質疑，原判決縱未逐一加以判斷及說明，亦非理由不備。上訴意旨，係對事
實審法院，認事、採證及證據證明力判斷職權行使，專憑己見任意指摘，不足據以辨
認原判決已具備違背法令之形式，核與法律規定得為第三審上訴理由之違法情形，不
相適合。其上訴違背法律上之程式，應予駁回。
據上論結，應依刑事訴訟法第三百九十五條前段，判決如主文。
中　　　華　　　民　　　國　　九十三　　年　　　四　　　月　　二十九　　日
                              最高法院刑事第八庭
                                  審判長法官  陳　炳　煌
                                        法官  陳　世　雄
                                        法官  韓　金　秀
                                        法官  吳　信　銘
                                        法官  徐　文　亮
      右正本證明與原本無異
                                              書  記  官
中　　　華　　　民　　　國　　九十三　　年　　　五　　　月　　　七　　　日
                                                                     Ｍ
